【裁判字號】    89,上更(二),79
【裁判日期】    890607
【裁判案由】    妨害自由等
【裁判全文】
臺灣高等法院臺中分院刑事判決                  八十九年度上更(二)字第七九號
    上  訴  人  臺灣彰化地方法院檢察署檢察官
    上  訴  人
    即  被  告  戊○○
右上訴人等因被告妨害自由等案件，不服臺灣彰化地方法院中華民國八十七年十二月
二十二日第一審判決（民國八十七年度訴字第七三四號，起訴案號：臺灣彰化地方法
院檢察署民國八十七年度偵字第二九五六號），提起上訴，本院判決後經最高法院第
二次發回更審，本院判決如左：
    主      文
原判決撤銷。
戊○○共同以非法方法剝奪人之行動自由，處有期徒刑拾月。
    事      實
戊○○因不滿彰化縣警察局和美分局任職刑事組小隊長之丁○○在民國（下同）八十
七年三月二十三日晚間前往其於彰化縣伸港鄉什股村海邊所經營之鑫加坡海釣場查緝
其友人施錫添（綽號老杉），擬伺機向丁○○尋釁，於翌日（二十四日）上午三時許
與另二有犯意聯絡且均已成年之不詳姓名人邀戊○○至彰化縣伸港鄉什股村海邊之鑫
加坡海釣場，雙方又發生爭執，戊○○及該二名男子，共同毆打丁○○致其受有眼皮
、眼周圍表淺損傷、肘、前臂及腕擦傷等傷害，並以丁○○車上及身上之手拷二副拷
住丁○○，復以鐵絲（究為何人所有欠詳）將丁○○綁住，使其無法脫身，直至同日
上午九時許，始將丁○○釋放，丁○○前後受非法剝奪行動自由達六小時之久，案由
被害人丁○○訴由彰化縣警察局和美分局移請原審法院檢察署檢察官偵查起訴。
    理      由
一、訊據上訴人即被告戊○○矢口否認有何妨害自由犯行，辯稱：丁○○強要被告載
    至伊所經營之鑫加坡海釣場要被告賠罪、喝酒；二人於上午三時許即生衝突並相
    互扭打，被告見丁○○已近發狂，才用丁○○之手銬二副將之拷住，以免發生意
    外，伊無妨害自由之故意云云；第查：上開犯罪事實迭據被害人丁○○分別於警
    訊、偵審中及本院前審調查時到庭指證甚詳，且其被毆打及因手銬拷住而受傷，
    並有人愛醫院診斷證明書、照片等在卷可稽（見警卷第八頁及偵查卷第十、十一
    頁）。而被告並承認伊有用手銬二副拷住丁○○，證人壬○○亦證稱：我到現場
    看到丁○○坐在那邊，用棉被蓋著，並無酒味，有看到鐵絲，姚刑警當時看起來
    很落魄的樣子等語（見上更(一)卷第一四一、一四二頁），綜合以上等情以觀，被
    害人之指控自可採信，被告所辯為無可採，其犯行堪以認定，應予依法論科。
二、核被告所為，係犯刑法第三百零二條第一項之剝奪人之行動自由罪及同法第二百
    七十七條第一項之傷害罪，所犯二罪間有方法結果之牽連關係，應從較重之剝奪
    人之行動自由罪處斷，至其間雖有恐嚇、強制妨害人行使權利犯行，然均屬剝奪
    人之行動自由犯行中之強暴、脅迫之非法手段，自不另論罪；公訴人認被告另成
    立強制罪及恐嚇罪，容有誤會；該二不詳姓名之成年人與被告間互有犯意之聯絡
    與行為之分擔，為共同正犯；原審判決就被告所為犯行予以論罪，固非無見，但
    未審酌其與另二不詳姓名之成年男子之共犯關係，且就本屬剝奪他人行動自由罪
    中之脅迫犯行認另成立刑法第三百零五條之恐嚇安全罪而依牽連犯之關係予以論
    處；而就有牽連關係之傷害罪認屬施強暴行為之當然結果，及後述不應成立犯罪
    部分併予論述，均有未合；公訴人上訴意旨雖認被告另於八十七年九月五日亦夥
    同友人在彰化縣鹿港鎮山寮巷七十三號有剝奪薛木杉之行動自由犯行，而認原審
    未及適用連續犯之關係併予審判而指摘原判決不當，然查此上訴意旨所指部分與
    本案時隔已近半年，時間並非緊接，顯非基於概括之犯意，自無連續犯之裁判上
    一罪關係，要非本案起訴效力所及，本院自無從併予審酌，其上訴為無理由（且
    被告此部分犯行，業經台灣彰化地方法院以八十八年度訴字第五二七號判刑在案
    ，有判決書在卷可憑）；而被告上訴意旨否認犯罪，固亦無足取，但原審判決既
    有上述可議之處，自屬無可維持，應由本院予以撤銷改判；爰審酌被告犯罪之動
    機、目的、手段、所生危害不小及犯罪後之態度等一切情狀，量處有期徒刑拾月
    。告訴人丁○○係刑事組小隊長，雖為公務員，其因查緝被告友人施錫添，引起
    被告不滿，然查緝施錫添時間為八十七年三月二十三日晚間，嗣後告訴人及被告
    於當晚九時四十分即見面相聚，嗣又相偕訪友，直至翌日上午三時又另起糾葛，
    告訴人顯非依法執行職務時，被告自無妨害公務罪之犯行，併此敘明。
三、公訴意旨另以被告戊○○於八十七年三月二十三日晚間九時四十五分許駕車前往
    彰化縣伸港鄉○○村○○路之玉輝檳榔攤，戊○○見丁○○在該檳榔攤內向乙○○探詢線索，即基於剝奪丁○○行動自由之犯意，獨自入攤出手毆打丁○○之下
    巴，並恐嚇稱要叫其車上兄弟向丁○○開槍而迫使丁○○開車跟隨至其彰化縣伸
    港鄉○○村○○路二三九號住處，並要丁○○不再找其友人麻煩，以免惹禍上身
    ，而以此非法方法剝奪丁○○之行動自由；至同日晚上廿三時廿分許，丁○○為
    求脫身乃稱欲前往地方人士丙○○住處，戊○○即夥同二有犯意聯絡且已成年之
    不詳姓名之人於翌日（即二十四日）零時三十分許，隨同前往彰化縣伸港鄉海尾
    村四十一之一號丙○○住處，由戊○○、丁○○二人進入，商談約二十餘分後步
    出該處，待進入車內時，戊○○即夥同該二留於車上之不詳姓名者共同毆打丁○○，並將丁○○打昏後，將丁○○載至其鑫加坡海釣場，前後受非法剝奪行動自
    由達六小時之久，亦涉犯刑法第三百零二條第一項、第三百零四條第一項、第三
    百零五條、第二百七十七條第一項之罪嫌，以上所犯四罪間有方法結果之牽連關
    係，請從一重處斷云云。經訊之被告戊○○堅詞弗承上述犯行，辯稱：伊遭丁○○強制自玉輝檳榔攤載至被告家中，在檳榔攤時有伊友人子○○、薛玉振、辛○○、庚○○、癸○○等人目睹，在伊家中時仍有伊父許規舉、母許游栗、兄己○○、弟許釧鎔、許汶淼及友人郭乃瑟、子○○目睹，是丁○○要伊家人賠罪，至
    翌晨一點多，伊仍遭丁○○強載至丙○○家中，強要被告道歉，丁○○隨而又強
    要被告載至伊所經營之鑫加坡海釣場要被告賠罪、喝酒各等語。經查證人乙○○
    於檢察官偵查中供稱：戊○○有無在檳榔攤跟丁○○發生衝突，我當時不在場：
    ：：（見偵查卷第三十四頁正面），在本院前審行調查時具結後，證稱：與丁○○及戊○○均認識，八十七年三月二十三日伊在彰化縣伸港鄉○○村○○路經營
    玉輝檳榔攤，並未將檳榔攤讓渡與戊○○，因他未依約給本票，我就當場把契約
    撕掉，八十七年三月二十三日戊○○有去上址，第一次他去一下就走、第二次因
    我要去街上換藥回來玻璃被打破，我沒有看到衝突，我回來時他們說要去泡茶〞
    各等語（見上更(一)卷第一一五頁反面、第一一六頁）。又證人丙○○於警訊、偵
    查及第一審審理時作證均供稱：丁○○與戊○○三月二十四日凌晨至我家找我泡
    茶聊天，他們在我家中坐了大約半小時就離去」「當時我並未發覺他們有何異狀
    」或稱：「．．．他們二人在我家也沒什麼特殊動作，看起來二人還蠻好的」又
    稱：「只有他們二人進來說要泡茶，他們二人聊得很開心．．．」各等語（以上
    分見警卷第六頁反面第七頁正面，偵查卷第三十三頁，一審卷第二十七頁），該
    證人於本院前審行調查時到庭結稱：到我家時丁○○好像沒有喝酒，是到我家泡
    茶的，丁○○當天也沒有告訴我被戊○○恐嚇挾持，亦無暗示求助，他們相談甚
    歡等語（見上更(一)卷第九十六頁、第九十七頁）。如果丁○○之前往丙○○住處
    係為求脫身，何以未適時向丙○○暗示或求助，而仍與上訴人林森棓相談甚歡，
    是被告所辯尚屬可採，因之此持續部分行為屬實質上一罪部分，要屬犯罪不能證
    明，茲不另為無罪之諭知。併此敘明。
四、被告雖於本案上訴程序中反訴丁○○妨害其行動自由，然刑事訴訟法之反訴，係
    指提起自訴之被害人犯罪，而被告為其被害人者，被告始得於第一審辯論終結前
    提起反訴，此觀之刑事訴訟法第三百三十八條之規定自明，本案既非自訴案件，
    且屬第二審程序，其之提起反訴，自有未合，合此敘明。
五、據上論斷，應依刑事訴訟法第三百六十九條第一項前段、第三百六十四條、第二
    百九十九條第一項前段，刑法第二十八條、第三百零二條第一項、第二百七十七
    條第一項、第五十五條、罰金罰鍰提高標準條例第一條前段，判決如主文。
本案經檢察官甲○○到庭執行職務。
中      華      民      國    八十九     年      六       月     七     日
                                  臺灣高等法院臺中分院刑事第三庭
                                        審判長法  官  方  艤  駐
                                              法  官  廖  柏  基
                                              法  官  劉  連  星
右正本證明與原本無異。
如不服本判決應於收受送達後十日內向本院提出上訴書狀，其未述上訴之理由者並
得於提起上訴後十日內向本院補提理由書（均須按他造當事人之人數附繕本）。
                                             書記官  顏  子  良
中      華      民      國    八十九     年      六       月     八     日
附註條文：
刑法第三百零二條
私行拘禁或以其他非法方法，剝奪人之行動自由者，處五年以下有期徒刑、拘役或三
百元以下罰金。
因而致人於死者，處無期徒刑或七年以上有期徒刑，致重傷者，處三年以上十年以下
有期徒刑。
第一項之未遂犯罰之。                                                    Ｉ


司法院資訊處製作；財團法人民間司法改革基金會備份。
